+臺灣高等法院民事判決
                                     108年度選上字第13號
上  訴  人  臺灣臺北地方檢察署檢察官

訴訟代理人  劉璟鴻  
被 上訴 人  朱鴻益  

訴訟代理人  黃柏嘉律師
            王秉信律師
上列當事人間請求當選無效事件，上訴人對於中華民國108年6月
12日臺灣臺北地方法院107年度選字第19號判決提起上訴，本院
於108年12月10日言詞辯論終結，判決如下：
    主      文
原判決廢棄。
民國一０七年十一月二十四日舉行之新北市烏來區第二屆第二選
區區民代表選舉公告當選人朱鴻益之當選無效。
第一、二審訴訟費用由被上訴人負擔。
    事實及理由
一、按當選人有刑法第146條第2項之行為者，檢察官得以當選人
    為被告，自公告當選人名單之日起30日內，向該管轄法院提
    起當選無效之訴，公職人員選舉罷免法（下稱選罷法）第12
    0條第1項第3款定有明文。經查，被上訴人為民國107年11月
    24日舉行之新北市烏來區第2屆第2選區（烏來里、孝義里，
    下合稱系爭選區）區民代表選舉（下稱系爭選舉）之候選人
    ，經新北市選舉委員會於同年11月29日公告當選（見原審卷
    第181頁至第185頁），上訴人以被上訴人涉犯刑法第146條
    第2項之意圖使特定候選人當選，以虛偽遷徙戶籍取得投票
    權而為投票罪嫌，屬選罷法第120條第1項第3款之行為，於1
    07年12月27日向原審法院提起本件當選無效之訴，有起訴狀
    上原審法院收文戳印在卷可參（見原審卷第7頁），揆諸上
    開規定，尚無不合，應予准許，合先敘明。
二、上訴人主張：被上訴人為系爭選舉之候選人，為求影響投票
    結果使其順利當選，明知訴外人邱垂麟無遷至新北市○○區○○
    里○○街000巷0號（下稱系爭地址）居住之意，竟與邱垂麟基
    於虛偽遷徙戶籍取得投票權而為投票，藉以使投票發生不正
    確結果之犯意聯絡，於106年6月28日將邱垂麟戶籍址由宜蘭
    縣○○市○○○路00號遷至系爭地址，使邱垂麟取得系爭選區投
    票權，並於107年11月24日投票日投票。被上訴人上開行為
    已該當刑法第146條第2項妨害投票正確罪嫌，爰依選罷法第
    120條第1項第3款規定，提起本件當選無效訴訟等語。並聲
    明：被上訴人就系爭選舉之當選無效。
三、被上訴人則以：邱垂麟自94年間即在新北市烏來區工作，並
    實際居住工作地，其因工作及福利等綜合考量欲遷移戶籍至
    烏來區，然房東不願讓其設籍，而伊因擔任新北市烏來區民
    代表，基於服務之意提供系爭地址供其遷入，遷籍時距系爭
    選舉尚一年有餘，伊尚未決定是否參選系爭選舉，未以此為
    交換條件爭取邱垂麟之選票，縱伊於系爭選舉期間曾向邱垂
    麟拜票，亦屬正當民主競選程序之一環。邱垂麟於系爭選舉
    投票予伊，係出於個人意願，上訴人並未舉證證明邱垂麟遷
    移戶籍與支持伊於系爭選舉當選之間具有關連性，或伊與邱
    垂麟有何犯意聯絡，伊並無違反刑法第146條第2項妨害投票
    正確之行為，自無選罷法第120條第1項第3款當選無效之事
    由等語，資為抗辯。
四、原審為上訴人敗訴之判決，上訴人不服，提起上訴，並聲明
    ：㈠原判決廢棄。㈡被上訴人於系爭選舉之當選無效。被上訴
    人則答辯聲明：上訴駁回。
五、兩造不爭執事項：
  ㈠被上訴人於103年11月29日當選新北市烏來區第二選區區民代
    表（得票數286票，為第1高票；第2高票之得票數為240票、
    第3高票之得票數為225票，第4高票為223票），其所在選區
    範圍包含烏來里、孝義里，選舉人數約2,000多人，區民代
    表應選人數為3人。被上訴人復參加107年11月24日舉行之系
    爭選舉擔任候選人，並於同年11月29日經新北市選舉委員會
    公告當選第二選區之區民代表，得票數為377票，為該選區
    第3高票，第1高票為485票，第2高票為412票，第4 高票為3
    11票。
  ㈡系爭選舉於107年8月16日發布選舉公告，於同年月27日至31
    日受理候選人登記申請。
  ㈢邱垂麟原設籍宜蘭縣○○市○○里○○○路00號，於106年6月28日遷
    至新北市○○區○○里○○街000 巷0 號，其自80幾年間起迄今，
    均在新北市烏來區工作及租屋居住，並未住在設籍地址。
  ㈣被上訴人配偶曾寶環、長子朱晏青、長媳周育慈，於系爭選
    舉時，並未設籍在烏來區第二選區，而是設籍在烏來區第一
    選區。
六、上訴人依選罷法第120條第1項第3款規定，訴請上訴人就系
    爭選舉之當選無效，為被上訴人所否認，並以前開情詞置辯
    。茲論述如下：
以詐術或其他非法之方法，使投票發生不正確之結果或變造投票
之結果者，處5 年以下有期徒刑；意圖使特定候選人當選，以虛
偽遷徙戶籍取得投票權而為投票者亦同，刑法第146條第1項、第
2項定有明文。又選罷法第120條第1項第3款關於上開刑法第146
條之規定，與同條項第1款需具備「足認有影響選舉結果之虞」
之要件不同，僅需當選人有刑法第146條第2 項之行為，即該當
該條款規定，而得為當選無效之宣告，不以有影響選舉結果為必
要。查：
  ㈠被上訴人於其所涉違反選罷法刑事案件（下稱系爭刑事案件
    ）調查中稱：邱垂麟將戶籍遷到烏來區並無任何好處，當初
    希望他將戶籍遷到我戶口中，當然也希望他可以投票支持我
    等語（見外放影卷第163頁、第185頁至第186頁）。復於系
    爭刑事案件偵查中點頭承認：「（檢察官：那問，那個，本
    件邱垂麟原本不住烏來里，然後你請他遷入你戶內來投票支
    持你，會有涉犯那個幽靈人口的部分你有承認嗎？）朱鴻益
    ：（25分16秒，沉默不語，輕微點頭後，身體略為前後晃動
    ）。檢察官：有啦喔。」有臺灣臺北地方法院108 年度原選
    訴字第1 號108 年10月29日準備程序筆錄勘驗結果可按（見
    本院卷第206 頁）。而邱垂麟於系爭刑事案件調查中亦稱：
    我在烏來工作20幾年，有聽朋友說被上訴人是代表，被上訴
    人主動詢問我戶籍在不在烏來，我說在宜蘭，他就向我表示
    可以遷到他的戶籍。我將戶口遷到系爭地址有一部原因是要
    投票給被上訴人，我認為被上訴人提供系爭地址讓我遷戶籍
    ，是希望我投票支持他，不然沒必要讓我把戶籍遷到他家，
    他讓我遷進他戶口裡，就是希望我投票支持他等語（見外放
    影卷第323 頁）。復於系爭刑事案件偵查中證述：被上訴人
    主動詢問我戶籍在不在烏來，我表示戶籍在宜蘭，被上訴人
    就問我要不要遷到他家，他說有補助之類的，還有包括投票
    ，就是投票給他，投票是之後說的，我覺得被上訴人提供系
    爭地址讓我遷戶籍是希望我投票支持他等語（見外放影卷第
    340 頁）。佐以邱垂麟雖將戶籍遷移至系爭地址，然並未實
    際居住該處一情，為兩造所不爭執（見不爭執事項㈢），則
    除被上訴人已在系爭刑事案件自承提供系爭地址讓邱垂麟設
    籍，在使邱垂麟取得系爭選舉之選舉權人資格，得以在系爭
    選舉投票支持被上訴人外，邱垂麟復未實際居住在系爭地址
    或系爭選區，且亦認被上訴人就是希望其可在系爭選舉投票
    支持，才提供系爭地址讓其遷籍。以被上訴人與邱垂麟並非
    熟識，若無特殊事由，衡情無主動提供自家地址供他人遷移
    戶籍之需。而邱垂麟從80幾年間即至烏來區工作迄今，距10
    6年遷移戶籍至系爭地址前，已有20年之久，其之前戶籍均
    設宜蘭，若真有生活或收信等不便之處，理應在80年間工作
    之初即想辦法遷移戶籍或為相關處理，應不至拖延20年之久
    。況被上訴人亦未提出證據證明邱垂麟於此20年間有因未遷
    籍所造成之不便，致需積極處理戶籍事宜之證據，顯見戶籍
    是否需遷移至其實際工作居住之烏來區，應非邱垂麟所在意
    ，故上訴人主張被上訴人係意圖使自己當選，而使邱垂麟虛
    偽遷移戶籍取得投票權而為投票之行為等語，自非虛妄。至
    被上訴人雖辯以在偵查中有表示身體不舒服，所以反應比較
    慢，其並未認罪云云。惟被上訴人既非否認其於偵查中所述
    有何不實之處，或對於檢察官所為詢問有何不瞭解之處，縱
    其偵查中有身體不適情形，亦難遽認此對其在上開偵查中所
    為陳述有所影響。被上訴人此部分所辯，無足可採。
  ㈡被上訴人雖辯以：邱垂麟係要領水源回饋金所以才遷移戶籍
    ，且上訴人於104 年度選偵字第11號案件（下稱另案）就選
    舉人以領水源回饋金為由而遷移戶籍，係對被選舉人為不起
    訴處分，上訴人顯對相同事件為不同處分云云。然依新北市
    烏來區水源保育與回饋費運用自治條例（下稱水源回饋金自
    治條例）第4條第1項規定：「區民申辦前條個人直接回饋事
    項者，其回饋業務應依下列條件分配比例支用：民國七十
    三年五月七日前，曾設籍者。民國七十三年五月八日後至
    八十八年十二月三十一日止，曾設籍者。民國八十九年一
    月一日後至一零三年十二月三十一日前連續設籍且滿六年以
    上者。符合第一款規定之區民，其配偶及直系血親設籍本
    區者。符合二、三款規定之區民，其配偶及婚生子女設籍
    本區者。」（見本院卷第165 頁）。依前揭規定，烏來區區
    民若要領取水源回饋金，至遲應於103年12月31日前設籍在
    烏來區，惟邱垂麟於106年6月28日始遷移戶籍至系爭地址，
    並不符合領取回饋金之條件。且依邱垂麟於本院證述：95年
    間聽附近資源回收阿嬤說有回饋金的事，但遷戶籍前我沒有
    再問領回饋金的條件等語（見本院卷第122 頁至第123頁）
    ，倘邱垂麟確實係為領取水源回饋金而遷移戶籍，理應相當
    關心遷移戶籍後何時可以開始領取，豈可能在遷移戶籍前，
    均未再確認領取水源回饋金之條件。況被上訴人縱為服務在
    烏來區工作之邱垂麟，怎可能事先未瞭解領取水源回饋金之
    條件，單憑主觀之認知，即逕讓邱垂麟將戶籍遷移系爭地址
    。至另案選舉權人遷移戶籍時間係於103年1月至同年7 月間
    ，有另案不起訴處分書可參（見本院卷第309 頁至第311 頁
    ），依水源回饋金自治條例第4 條第1項規定，既於103年12
    月31日遷籍至烏來區，於連續設籍滿6年即得領取水源回饋
    金，而與本件邱垂麟係於106 年6 月28日方為遷籍有異，自
    不得以另案作為有利被上訴人之認定。被上訴人此部分所辯
    ，顯不足採。
  ㈢被上訴人又辯以：邱垂麟係為收信方便而遷戶籍云云，並提
    出產物保險通知單為證（見原審卷第125 頁）。惟該產物保
    險通知單係108年3月所交寄，係在系爭選舉之後，無法證明
    係於何時通知產物保險公司變更送達地址。且與金融、政府
    機關、一般民營公司往來均可約定送達地址，非以寄送到戶
    籍地為必要。而邱垂麟亦證述其父親目前仍住在宜蘭，其約
    1個月會回宜蘭1次（見本院卷第120頁、第124頁）。則邱垂
    麟原宜蘭戶籍址既非無人居住，且其至少1個月就會回去1 
    次，縱有信件寄至其宜蘭戶籍址，亦不至使邱垂麟完全不知
    或無法收取信件。況邱垂麟在烏來工作已20餘年，若因收信
    造成不便，怎可能遲至20餘年後之106 年方為收信乙事而處
    理戶籍遷移之理。且邱垂麟實際居住在烏來區忠治里（屬系
    爭選舉第一選區），被上訴人並未否認，則邱垂麟之信件縱
    寄至系爭地址，仍須經由被上訴人再轉交，亦無法達成收信
    真正便利目的，故被上訴人此部分所辯，亦難憑採。
  ㈣被上訴人再辯以：遷移戶籍時距系爭選舉1 年餘，顯見遷移
    戶籍與系爭選舉無涉云云。然有選舉權人在各該選舉區繼續
    居住4 個月以上者，為公職人員選舉各該選舉區之選舉人，
    選罷法第15條第1 項定有明文。則要取得各該選舉區選舉權
    人資格，至少須在各該選舉區內繼續居住4 個月以上者，而
    地區選舉之候選人為獲得選舉權人認同，需長時間在地方經
    營、服務，非於選舉期間登記參選、從事競選活動，即可輕
    易獲得選票，故難僅因邱垂麟遷移戶籍距離系爭選舉尚1 年
    餘，即得據此遷移戶籍之快慢，而遽採為有利被上訴人之認
    定。
  ㈤被上訴人復辯以：其妻、長子、長媳並未設籍在系爭選舉之
    選區，顯見同意邱垂麟遷籍，並非只是要邱垂麟在系爭選舉
    投票給自己云云。查被上訴人之妻、長子、長媳未設籍在系
    爭選區，固為兩造所不爭執（見不爭執事項㈣），然親人設
    籍何處本有不同考量，要難僅因被上訴人之近親未設籍在其
    參選之選區，即可遽認邱垂麟遷移戶籍之目的，非在系爭選
    舉投票給被上訴人，故被上訴人此處所辯，亦無足採。
  ㈥被上訴人另辯以：系爭選舉其得票數超出落選最高票候選人
    有66票之多，實毋須邱垂麟遷籍投票予自己之必要云云。然
    揆諸前揭說明，選罷法第120條第1項第3款之適用，僅需當
    選人有刑法第146條第2項之行為，不以有影響選舉結果為必
    要，故被上訴人於系爭選舉所獲票數多寡，及其與他被選舉
    人之票數差距，與被上訴人是否違反刑法第146條第2項規定
    無涉，此亦難據為有利被上訴人之認定。
  ㈦從而，被上訴人提供系爭地址予邱垂麟辦理戶籍登記，目的
    係要邱垂麟在系爭選舉將票投給自己，而邱垂麟係為支持被
    上訴人而辦理戶籍遷移，進而為投票行為，已如上述。顯見
    渠等間確有為使被上訴人當選而以虛偽遷徙戶籍取得投票權
    之共同犯意聯絡，並分擔犯罪行為之實施，而成立刑法第14
    6條第2項之意圖使特定候選人當選而虛偽遷徙戶籍投票罪。
    故上訴人上開主張，洵屬有據，應予准許。
七、綜上所述，上訴人主張被上訴人違反刑法第146條第2項規定
    ，依同法第120條第1項第3款規定，被上訴人在系爭選舉之
    當選無效，為有理由，應予准許。原審為上訴人敗訴之判決
    ，尚有未洽，上訴論旨指摘原判決不當，求予廢棄改判，為
    有理由，爰由本院廢棄改判如主文第2 項所示。
八、本件事證已臻明確，兩造其餘攻擊防禦方法及所提證據，經
    本院審酌後，認均不足以影響本判決結果，自無逐一論述必
    要，併予敘明。
九、據上論結，本件上訴為有理由，依民事訴訟法第450條、第7
    8條 ，判決如主文。
中　　華　　民　　國　 108　　年　　12　　月　　24　　日
                    選舉法庭    
                        審判長法  官 林玉珮 
                              法  官 徐淑芬 
                              法  官 朱美璘
正本係照原本作成。
不得上訴。
中　　華　　民　　國　　108 　年　　12　　月　　24　　日
    　　　　　　　　　　　　　書記官 蔡宜蓁